---
title: "Mapas Estadísticos del Estado de Zacatecas"
author: "Pedro Gutiérrez"
format: html
editor: visual
---

## Configuración del entorno {.tabset}

Primero, carguemos las librerías necesarias:

```{r setup}
#| warning: false
#| message: false

# Cargar librerías
library(tidyverse)    # Para manipulación de datos
library(sf)          # Para datos espaciales
library(viridis)     # Para paletas de colores
library(tmap) #Dibujar el mapa
library(sf) #Para leer el shapefile y reducir el tama?o del archivo
library(pryr) #Calcular el tama?o del archivo
library("readr") #para cargar csv
library(base) # para merge
library(reshape2) # para hacer dcast
library(plyr) # para mineria en csv
library(janitor)    # Para limpiar nombres de columnas
library(scales)     # Para mejorar ejes en gráficos
library(dplyr) # para inner join

```

```{r}
# Configurar tema para los mapas
theme_set(theme_minimal())
```

## Descripciones graficas del estado de Zacatecas {.tabset}

### Datos espaciales de zacatecas

```{r datos_municipios}
#| code-fold: true
#| fig-width: 7
#| fig-align: center


municipios_zacatecas <- st_read("data/32mun.shp", options = "ENCODING=LATIN1", quiet = TRUE)

# Crear mapa de municipios de zacatecas
mapa_municipios <- ggplot(municipios_zacatecas) +
  geom_sf(fill = "lightgreen", color = "white", size = 0.3) +
  labs(
    title = "Municipios de zacatecas",
    subtitle = paste("Total de municipios:", nrow(municipios_zacatecas)),
    caption = "Fuente: INEGI - Marco Geoestadístico"
  ) +
  theme_void() +
  theme(
    plot.title = element_text(size = 16, face = "bold"),
    plot.subtitle = element_text(size = 12),
    plot.caption = element_text(size = 10)
  )

print(mapa_municipios)
```

## Lectura de datos{.tabset}

Carguemos los datos de población y vivienda para el año 2020, filtrando por algunos indicadores relevantes:

-   Índice de envejecimiento
-   Viviendas particulares habitadas que disponen de energía eléctrica
-   Porcentaje de la población derechohabiente en el ISSSTE
-   Relación de dependencia
-   Hogares con jefatura femenina

```{r}
#| code-fold: true
#| warning: false
#| message: false



datos_total <- read_csv("data/cpv_valor_32.csv", na = c("ND"))

datos_total <- datos_total |> filter(año == 2020)
#unique(datos_total$indicador)
datos_seleccion <- datos_total |> 
  filter(indicador %in% c("Porcentaje de la población derechohabiente en el ISSSTE", "Índice de envejecimiento", "Viviendas particulares habitadas que disponen de energía eléctrica","Relación de dependencia", "Hogares con jefatura femenina" ), desc_municipio != "Estatal") |> 
  select(desc_municipio, indicador, valor)
```

Cambiamos el formato de los datos para que cada indicador sea una columna separada, facilitando el análisis posterior. Además, limpiamos los nombres de las columnas para que sean más manejables y creamos una columna `NOMGEO` para poder unir los datos espaciales con los datos de población y vivienda.

```{r}
#| code-fold: true
#| warning: false
#| message: false

datos <- datos_seleccion |>
    pivot_wider(names_from = indicador, values_from = valor) 

datos <- datos |> 
  clean_names() 

# Corrección de nombres de municipios

datos <- datos |> 
  mutate(desc_municipio = if_else(desc_municipio == "EL Arenal", "El Arenal", desc_municipio))

datos <- datos |> 
  mutate(NOMGEO = desc_municipio)
```

### Estadísticas descriptivas

Ahora que tenemos nuestros datos preparados, podemos realizar un resumen numérico de las variables cuantitativas. Para ello, utilizaremos la función `summary()` de R, que nos proporcionará un resumen estadístico de cada variable, incluyendo la media, mediana, mínimo, máximo y cuartiles. Hay que agregar las demás medidas de dispersión analizadas en clase (desviación media, varianza, rango, etc.) para cada variable cuantitativa.

```{r}
#| code-fold: true

summary(datos)
```

Se unen los datos geograficos de los municipios de zacatecas con los datos de población y vivienda. Esto nos permitirá crear mapas y realizar análisis espaciales. Para preservar la integridad de los datos, utilizamos `left_join()` de `dplyr`, el primer conjunto de datos debe ser el que contenga la columna `geometry`.

```{r}
#| code-fold: true

datos <- left_join(municipios_zacatecas, datos)
```

## Porcentaje de la población derechohabiente en el ISSSTE {.tabset}

Un derechohabiente al ISSSTE es una persona que tiene derecho a las prestaciones de salud, seguridad social y servicios que ofrece el Instituto de Seguridad y Servicios Sociales de los Trabajadores del Estado (ISSSTE)

### Mapa temático

```{r}
#| code-fold: true
#| fig-width: 8
#| fig-align: center


ggplot(datos) +
  geom_sf(aes(fill = porcentaje_de_la_poblacion_derechohabiente_en_el_issste), color = "white", size = 0.1) +
  scale_fill_viridis_c(
    name = "Porcentaje de la población derechohabiente en el ISSSTE",
  ) +
  labs(
    title = "Procentaje de la población derechohabiente (ISSTE) de los Municipios de zacatecas",
    caption = "Fuente: INEGI - Marco Geoestadístico"
  ) +
  theme_void() +
  theme(
    plot.title = element_text(size = 16, face = "bold"),
    plot.subtitle = element_text(size = 12),
    plot.caption = element_text(size = 10),
    legend.position = "right"
  )

```

### Histograma

```{r}
#| code-fold: true
#| fig-width: 7
#| fig-align: center

ggplot(datos) +
  geom_histogram(aes(porcentaje_de_la_poblacion_derechohabiente_en_el_issste), color="black", fill = "olivedrab", boundary=min(datos$porcentaje_de_la_poblacion_derechohabiente_en_el_issste), binwidth = 1) +
  labs(
    title = "Porcentaje de derechohabiencia ISSSTE",
    x = "Porcentaje Derechohabiente", y = "Frecuencia"
  ) +
  theme_bw()+
  theme(
    legend.title = element_text(size=13, face="bold"),
    legend.text = element_text(size=13),
    plot.title = element_text(size=15, face="bold"),
    plot.subtitle = element_text(size=13),
    axis.text.x=element_text(size=12),
    axis.text.y=element_text(size=12),
    axis.title.x = element_text(face="bold", size=13),
    axis.title.y = element_text(face="bold", size=13)
  )

```

### Gráfica de densidad

```{r}
#| code-fold: true
#| fig-width: 7
#| fig-align: center

ggplot(datos) +
  geom_density(aes(porcentaje_de_la_poblacion_derechohabiente_en_el_issste), color="black", fill = "firebrick", alpha=0.6) +
  labs(
    title = "Distribución dl Porcentaje asegurada ante el ISSSTE",
    x = "Asegurados ISSSTE(Porcentaje)", y = "Densidad"
  ) +
  theme_bw()+
  theme(
    legend.title = element_text(size=13, face="bold"),
    legend.text = element_text(size=13),
    plot.title = element_text(size=15, face="bold"),
    plot.subtitle = element_text(size=13),
    axis.text.x=element_text(size=12),
    axis.text.y=element_text(size=12),
    axis.title.x = element_text(face="bold", size=13),
    axis.title.y = element_text(face="bold", size=13)
  )


```

### Boxplot

```{r}
#| code-fold: true
#| fig-width: 7
#| fig-align: center

ggplot(data = datos, aes(x = "", y = porcentaje_de_la_poblacion_derechohabiente_en_el_issste)) +
    geom_boxplot(
    fill = "#4A90E2",           # Color de relleno
    color = "#2C5F7A",          # Color del borde más oscuro
    alpha = 0.8,                # Transparencia
    outlier.color = "#E74C3C",  # Color rojo para outliers
    outlier.size = 2.5,         # Tamaño de outliers
    outlier.alpha = 0.7,        # Transparencia de outliers
    width = 0.5,                # Ancho del boxplot
    notch = TRUE,               # Muescas para intervalo de confianza
    notchwidth = 0.7            # Ancho de las muescas
  ) +
  geom_jitter(alpha = 0.3, color = "#34495E", size = 1.5, width = 0.1) +
  scale_y_continuous(breaks = pretty_breaks(n = 8), labels = function(x) paste(x, "%")) +
  labs(title = "Distribución de la Población asegurada ante el ISSSTE (Porcentaje)", 
  subtitle = "Población de elEstado de zacatecas",
  y = "Población Asegurada (Porcentaje)",
  x = "")+
  theme_bw()+
  theme(
    legend.title = element_text(size=13, face="bold"),
    legend.text = element_text(size=13),
    plot.title = element_text(size=15, face="bold"),
    plot.subtitle = element_text(size=13),
    axis.text.x=element_text(size=12),
    axis.text.y=element_text(size=12),
    axis.title.x = element_text(face="bold", size=13),
    axis.title.y = element_text(face="bold", size=13),
    panel.grid.major.y = element_line(color = "#ECF0F1", linewidth = 0.5,
      linetype = "dashed"),
    panel.grid.minor.y = element_blank(),
    panel.grid.major.x = element_blank(),
    panel.background = element_rect(fill = "#FAFAFA", color = NA),
    plot.background = element_rect(fill = "white", color = NA)
  )
```

### Gráfico de violín

```{r}
#| code-fold: true
#| fig-width: 7
#| fig-align: center

ggplot(data = datos, aes(x = "", y = porcentaje_de_la_poblacion_derechohabiente_en_el_issste)) +
    geom_violin(fill = "#4A90E2", color = "#2C5F7A", alpha = 0.8,
    trim = FALSE,               # No recortar las colas
    scale = "width", width = 0.8, linewidth = 0.8) +
    geom_boxplot( width = 0.15, fill = "white", color = "#2C5F7A", alpha = 0.9,
    outlier.color = "#E74C3C", outlier.size = 1.5, outlier.alpha = 0.8, notch = FALSE) +
  stat_summary(fun = median, geom = "point", shape = 21, size = 3, fill = "white",
  color = "#2C5F7A", stroke = 1.5) +
  geom_jitter(alpha = 0.2, color = "#34495E", size = 0.8, width = 0.05) +
  scale_y_continuous(breaks = pretty_breaks(n = 8), labels = function(x) paste(x, "%")) +
  labs(title = "Distribución de la Población ante el ISSSTE (porcentaje)", 
  subtitle = "Población del Estado de zacatecas",
  y = "Población del ISSSTE (Porcentaje)",
  x = "")+
  theme_bw()+
  theme(
    legend.title = element_text(size=13, face="bold"),
    legend.text = element_text(size=13),
    plot.title = element_text(size=15, face="bold"),
    plot.subtitle = element_text(size=13),
    axis.text.x=element_text(size=12),
    axis.text.y=element_text(size=12),
    axis.title.x = element_text(face="bold", size=13),
    axis.title.y = element_text(face="bold", size=13),
    panel.grid.major.y = element_line(color = "#ECF0F1", linewidth = 0.5,
      linetype = "dashed"),
    panel.grid.minor.y = element_blank(),
    panel.grid.major.x = element_blank(),
    panel.background = element_rect(fill = "#FAFAFA", color = NA),
    plot.background = element_rect(fill = "white", color = NA)
  )
  
```

### Q-Q Plot (comparación de cuantiles)

```{r}
#| code-fold: true
#| fig-width: 7
#| fig-align: center


# Q-Q Plot básico para normalidad
ggplot(data = datos, aes(sample = porcentaje_de_la_poblacion_derechohabiente_en_el_issste)) +
    stat_qq(color = "#4A90E2", size = 2, alpha = 0.7) +
    stat_qq_line(color = "#E74C3C", linewidth = 1, linetype = "dashed") +
    scale_x_continuous(name = "Cuantiles Teóricos (Distribución Normal)",
    breaks = pretty_breaks(n = 6)) +
    scale_y_continuous(name = "Cuantiles Muestrales (Relacion de dependencia)",
    breaks = pretty_breaks(n = 6),
    labels = function(x) paste(x, "%")) +
    labs(title = "Gráfico Q-Q para Normalidad",
    subtitle = "Porcentaje ISSSTE - Población zacatecas") +
    theme_bw()+
    theme(
    legend.title = element_text(size=13, face="bold"),
    legend.text = element_text(size=13),
    plot.title = element_text(size=15, face="bold"),
    plot.subtitle = element_text(size=13),
    axis.text.x=element_text(size=12),
    axis.text.y=element_text(size=12),
    axis.title.x = element_text(face="bold", size=13),
    axis.title.y = element_text(face="bold", size=13),
    panel.grid.major.y = element_line(color = "#ECF0F1", linewidth = 0.5,
      linetype = "dashed"),
    panel.grid.minor.y = element_blank(),
    panel.grid.major.x = element_blank(),
    panel.background = element_rect(fill = "#FAFAFA", color = NA),
    plot.background = element_rect(fill = "white", color = NA)
  )
  


```

### Dot Plot (Gráfico de puntos)

```{r}
#| code-fold: true
#| fig-width: 7
#| fig-height: 16
#| fig-align: center

ggplot(data = datos, aes(x = porcentaje_de_la_poblacion_derechohabiente_en_el_issste, y = reorder(NOMGEO, porcentaje_de_la_poblacion_derechohabiente_en_el_issste))) +
  geom_point(color = "#4A90E2", size = 3, alpha = 0.8) +
  geom_segment(aes(x = 0, xend = porcentaje_de_la_poblacion_derechohabiente_en_el_issste, y = NOMGEO, yend = NOMGEO),
    color = "#BDC3C7", size = 0.5, alpha = 0.7) +
  scale_x_continuous(
    name = "Porcentaje ISSSTE",
    breaks = pretty_breaks(n = 6),
    expand = expansion(mult = c(0, 0.1))) +
  scale_y_discrete(
    name = "Municipios",
    expand = expansion(mult = c(0.01, 0.01))
  ) +
  labs(
    title = "Dot Plot - ISSSTE (porcentaje) por Municipio",
    subtitle = "Estado de zacatecas") +
  theme_bw()+
    theme(
    legend.title = element_text(size=13, face="bold"),
    legend.text = element_text(size=13),
    plot.title = element_text(size=15, face="bold"),
    plot.subtitle = element_text(size=13),
    axis.text.x=element_text(size=12),
    axis.text.y=element_text(size=9),
    axis.title.x = element_text(face="bold", size=13),
    axis.title.y = element_text(face="bold", size=13),
    panel.grid.major.y = element_line(color = "#ECF0F1", linewidth = 0.5,
      linetype = "dashed"),
    panel.grid.minor.y = element_blank(),
    panel.grid.major.x = element_blank(),
    panel.background = element_rect(fill = "#FAFAFA", color = NA),
    plot.background = element_rect(fill = "white", color = NA)
  )

```

## Índice de envejecimiento {.tabset}

El índice de envejecimiento es un indicador demográfico que mide la relación entre la población de adultos mayores y la población joven, expresada como el número de personas de 65 años o más por cada 100 personas de 0 a 14 años de edad. Un índice alto indica una población envejecida, con muchos adultos mayores en proporción a los jóvenes, mientras que un índice bajo sugiere una proporción mayor de jóvenes.

### Mapa temático

```{r}
#| code-fold: true
#| fig-width: 8
#| fig-align: center


ggplot(datos) +
  geom_sf(aes(fill = indice_de_envejecimiento), color = "white", size = 0.1) +
  scale_fill_viridis_c(
    name = "Índice de envejecimiento"
  ) +
  labs(
    title = "Índice de envejecimiento de los Municipios de zacatecas",
    caption = "Fuente: INEGI - Marco Geoestadístico"
  ) +
  theme_void() +
  theme(
    plot.title = element_text(size = 16, face = "bold"),
    plot.subtitle = element_text(size = 12),
    plot.caption = element_text(size = 10),
    legend.position = "right"
  )

```

### Histograma

```{r}
#| code-fold: true
#| fig-width: 7
#| fig-align: center

ggplot(datos) +
  geom_histogram(aes(indice_de_envejecimiento), color="black", fill = "olivedrab", boundary=min(datos$indice_de_envejecimiento), binwidth = 2) +
  labs(
    title = "Distribución de la Edad",
    x = "Índice (Porcentaje)", y = "Frecuencia"
  ) +
  theme_bw()+
  theme(
    legend.title = element_text(size=13, face="bold"),
    legend.text = element_text(size=13),
    plot.title = element_text(size=15, face="bold"),
    plot.subtitle = element_text(size=13),
    axis.text.x=element_text(size=12),
    axis.text.y=element_text(size=12),
    axis.title.x = element_text(face="bold", size=13),
    axis.title.y = element_text(face="bold", size=13)
  )

```

### Gráfica de densidad

```{r}
#| code-fold: true
#| fig-width: 7
#| fig-align: center

ggplot(datos) +
  geom_density(aes(indice_de_envejecimiento), color="black", fill = "firebrick", alpha=0.6) +
  labs(
    title = "Distribución del Índice de envejecimiento",  
    x = "Porcentaje", y = "Densidad"
  ) +
  theme_bw()+
  theme(
    legend.title = element_text(size=13, face="bold"),
    legend.text = element_text(size=13),
    plot.title = element_text(size=15, face="bold"),
    plot.subtitle = element_text(size=13),
    axis.text.x=element_text(size=12),
    axis.text.y=element_text(size=12),
    axis.title.x = element_text(face="bold", size=13),
    axis.title.y = element_text(face="bold", size=13)
  )


```

### Boxplot

```{r}
#| code-fold: true
#| fig-width: 7
#| fig-align: center

ggplot(data = datos, aes(x = "", y = indice_de_envejecimiento)) +
    geom_boxplot(
    fill = "#4A90E2",           # Color de relleno
    color = "#2C5F7A",          # Color del borde más oscuro
    alpha = 0.8,                # Transparencia
    outlier.color = "#E74C3C",  # Color rojo para outliers
    outlier.size = 2.5,         # Tamaño de outliers
    outlier.alpha = 0.7,        # Transparencia de outliers
    width = 0.5,                # Ancho del boxplot
    notch = TRUE,               # Muescas para intervalo de confianza
    notchwidth = 0.7            # Ancho de las muescas
  ) +
  geom_jitter(alpha = 0.3, color = "#34495E", size = 1.5, width = 0.1) +
  scale_y_continuous(breaks = pretty_breaks(n = 8), labels = function(x) paste(x, "%")) +
  labs(title = "Distribución de la Índice de envejecimiento", 
  subtitle = "Población del Estado de zacatecas",
  y = "Índice de envejecimiento",
  x = "")+
  theme_bw()+
  theme(
    legend.title = element_text(size=13, face="bold"),
    legend.text = element_text(size=13),
    plot.title = element_text(size=15, face="bold"),
    plot.subtitle = element_text(size=13),
    axis.text.x=element_text(size=12),
    axis.text.y=element_text(size=12),
    axis.title.x = element_text(face="bold", size=13),
    axis.title.y = element_text(face="bold", size=13),
    panel.grid.major.y = element_line(color = "#ECF0F1", linewidth = 0.5,
      linetype = "dashed"),
    panel.grid.minor.y = element_blank(),
    panel.grid.major.x = element_blank(),
    panel.background = element_rect(fill = "#FAFAFA", color = NA),
    plot.background = element_rect(fill = "white", color = NA)
  )
```

### Gráfico de violín

```{r}
#| code-fold: true
#| fig-width: 7
#| fig-align: center

ggplot(data = datos, aes(x = "", y = indice_de_envejecimiento)) +
    geom_violin(fill = "#4A90E2", color = "#2C5F7A", alpha = 0.8,
    trim = FALSE,               # No recortar las colas
    scale = "width", width = 0.8, linewidth = 0.8) +
    geom_boxplot( width = 0.15, fill = "white", color = "#2C5F7A", alpha = 0.9,
    outlier.color = "#E74C3C", outlier.size = 1.5, outlier.alpha = 0.8, notch = FALSE) +
  stat_summary(fun = median, geom = "point", shape = 21, size = 3, fill = "white",
  color = "#2C5F7A", stroke = 1.5) +
  geom_jitter(alpha = 0.2, color = "#34495E", size = 0.8, width = 0.05) +
  scale_y_continuous(breaks = pretty_breaks(n = 8), labels = function(x) paste(x, "%")) +
  labs(title = "Distribución de la Índice de envejecimiento", 
  subtitle = "Población del Estado de zacatecas",
  y = "Índice",
  x = "")+
  theme_bw()+
  theme(
    legend.title = element_text(size=13, face="bold"),
    legend.text = element_text(size=13),
    plot.title = element_text(size=15, face="bold"),
    plot.subtitle = element_text(size=13),
    axis.text.x=element_text(size=12),
    axis.text.y=element_text(size=12),
    axis.title.x = element_text(face="bold", size=13),
    axis.title.y = element_text(face="bold", size=13),
    panel.grid.major.y = element_line(color = "#ECF0F1", linewidth = 0.5,
      linetype = "dashed"),
    panel.grid.minor.y = element_blank(),
    panel.grid.major.x = element_blank(),
    panel.background = element_rect(fill = "#FAFAFA", color = NA),
    plot.background = element_rect(fill = "white", color = NA)
  )
  
```

### Q-Q Plot (comparación de cuantiles)

```{r}
#| code-fold: true
#| fig-width: 7
#| fig-align: center


# Q-Q Plot básico para normalidad
ggplot(data = datos, aes(sample = indice_de_envejecimiento)) +
    stat_qq(color = "#4A90E2", size = 2, alpha = 0.7) +
    stat_qq_line(color = "#E74C3C", linewidth = 1, linetype = "dashed") +
    scale_x_continuous(name = "Cuantiles Teóricos (Distribución Normal)",
    breaks = pretty_breaks(n = 6)) +
    scale_y_continuous(name = "Cuantiles Muestrales (Relacion de dependencia)",
    breaks = pretty_breaks(n = 6),
    labels = function(x) paste(x, "%")) +
    labs(title = "Gráfico Q-Q para Normalidad",
    subtitle = "Índice de envejecimiento - Población zacatecas") +
    theme_bw()+
    theme(
    legend.title = element_text(size=13, face="bold"),
    legend.text = element_text(size=13),
    plot.title = element_text(size=15, face="bold"),
    plot.subtitle = element_text(size=13),
    axis.text.x=element_text(size=12),
    axis.text.y=element_text(size=12),
    axis.title.x = element_text(face="bold", size=13),
    axis.title.y = element_text(face="bold", size=13),
    panel.grid.major.y = element_line(color = "#ECF0F1", linewidth = 0.5,
      linetype = "dashed"),
    panel.grid.minor.y = element_blank(),
    panel.grid.major.x = element_blank(),
    panel.background = element_rect(fill = "#FAFAFA", color = NA),
    plot.background = element_rect(fill = "white", color = NA)
  )
  


```

### Dot Plot (Gráfico de puntos)

```{r}
#| code-fold: true
#| fig-width: 7
#| fig-height: 16
#| fig-align: center

ggplot(data = datos, aes(x = indice_de_envejecimiento, y = reorder(NOMGEO, indice_de_envejecimiento))) +
  geom_point(color = "#4A90E2", size = 3, alpha = 0.8) +
  geom_segment(aes(x = 0, xend = indice_de_envejecimiento, y = NOMGEO, yend = NOMGEO),
    color = "#BDC3C7", size = 0.5, alpha = 0.7) +
  scale_x_continuous(
    name = "Índice de envejecimiento",
    breaks = pretty_breaks(n = 6),
    expand = expansion(mult = c(0, 0.1))) +
  scale_y_discrete(
    name = "Municipios",
    expand = expansion(mult = c(0.01, 0.01))
  ) +
  labs(
    title = "Dot Plot - Índice de envejecimiento por Municipio",
    subtitle = "Estado de zacatecas") +
  theme_bw()+
    theme(
    legend.title = element_text(size=13, face="bold"),
    legend.text = element_text(size=13),
    plot.title = element_text(size=15, face="bold"),
    plot.subtitle = element_text(size=13),
    axis.text.x=element_text(size=12),
    axis.text.y=element_text(size=9),
    axis.title.x = element_text(face="bold", size=13),
    axis.title.y = element_text(face="bold", size=13),
    panel.grid.major.y = element_line(color = "#ECF0F1", linewidth = 0.5,
      linetype = "dashed"),
    panel.grid.minor.y = element_blank(),
    panel.grid.major.x = element_blank(),
    panel.background = element_rect(fill = "#FAFAFA", color = NA),
    plot.background = element_rect(fill = "white", color = NA)
  )

```

## Hogares con Jefatura Femenina {.tabset}

La jefatura femenina corresponde a las mujeres sin compañero permanente encargadas de las funciones instrumentales, psicoafectivas y económicas de su grupo familiar. En este sentido, las familias con jefatura femenina son sinónimo de las familias mono o uni parentales

### Mapa temático

```{r}
#| code-fold: true
#| fig-width: 8
#| fig-align: center


ggplot(datos) +
  geom_sf(aes(fill = hogares_con_jefatura_femenina), color = "white", size = 0.9) +
  scale_fill_viridis_c(
    name = "Hogares con Jefatura Femenina",
    trans = "log10",
    labels = scales::comma_format()
  ) +
  labs(
    title = "Hogares con Jefatura Femenina de los Municipios de Zacatecas",
    caption = "Fuente: INEGI - Marco Geoestadístico"
  ) +
  theme_void() +
  theme(
    plot.title = element_text(size = 16, face = "bold"),
    plot.subtitle = element_text(size = 12),
    plot.caption = element_text(size = 10),
    legend.position = "right"
  )

```

### Histograma

```{r}
#| code-fold: true
#| fig-width: 7
#| fig-align: center

ggplot(datos) +
  geom_histogram(aes(hogares_con_jefatura_femenina), color="black", fill = "olivedrab", boundary=min(datos$hogares_con_jefatura_femenina), binwidth = 1000) +
  labs(
    title = "Distribución de las casas con Jefatura Femenina",
    x = "No. de Hogares", y = "Frecuencia"
  ) +
  theme_bw()+
  theme(
    legend.title = element_text(size=13, face="bold"),
    legend.text = element_text(size=13),
    plot.title = element_text(size=15, face="bold"),
    plot.subtitle = element_text(size=13),
    axis.text.x=element_text(size=12),
    axis.text.y=element_text(size=12),
    axis.title.x = element_text(face="bold", size=13),
    axis.title.y = element_text(face="bold", size=13)
  )

```

### Gráfica de densidad

```{r}
#| code-fold: true
#| fig-width: 10
#| fig-align: center

ggplot(datos) +
  geom_density(aes(hogares_con_jefatura_femenina), color="black", fill = "firebrick", alpha=0.6) +
  labs(
    title = "Distribución de los Hogares con Jefatura Femenina",
    x = "No de Hogares", 
    y = "Densidad"
  ) +
  theme_bw()+
  theme(
    legend.title = element_text(size=13, face="bold"),
    legend.text = element_text(size=13),
    plot.title = element_text(size=15, face="bold"),
    plot.subtitle = element_text(size=13),
    axis.text.x=element_text(size=12),
    axis.text.y=element_text(size=12),
    axis.title.x = element_text(face="bold", size=13),
    axis.title.y = element_text(face="bold", size=13)
  )


```

### Boxplot

```{r}
#| code-fold: true
#| fig-width: 7
#| fig-align: center

ggplot(data = datos, aes(x = "", y = hogares_con_jefatura_femenina)) +
    geom_boxplot(
    fill = "#4A90E2",           # Color de relleno
    color = "#2C5F7A",          # Color del borde más oscuro
    alpha = 0.8,                # Transparencia
    outlier.color = "#E74C3C",  # Color rojo para outliers
    outlier.size = 2.5,         # Tamaño de outliers
    outlier.alpha = 0.7,        # Transparencia de outliers
    width = 0.5,                # Ancho del boxplot
    notch = TRUE,               # Muescas para intervalo de confianza
    notchwidth = 0.7            # Ancho de las muescas
  ) +
  geom_jitter(alpha = 0.3, color = "#34495E", size = 1.5, width = 0.1) +
  scale_y_continuous(breaks = pretty_breaks(n = 8), labels = function(x) paste(x, "")) +
  labs(title = "Distribución de la Hogares con Jefatura Femenina", 
  subtitle = "Población del Estado de zacatecas",
  y = "No. de Hogares",
  x = "")+
  theme_bw()+
  theme(
    legend.title = element_text(size=13, face="bold"),
    legend.text = element_text(size=13),
    plot.title = element_text(size=15, face="bold"),
    plot.subtitle = element_text(size=13),
    axis.text.x=element_text(size=12),
    axis.text.y=element_text(size=12),
    axis.title.x = element_text(face="bold", size=13),
    axis.title.y = element_text(face="bold", size=13),
    panel.grid.major.y = element_line(color = "#ECF0F1", linewidth = 0.5,
      linetype = "dashed"),
    panel.grid.minor.y = element_blank(),
    panel.grid.major.x = element_blank(),
    panel.background = element_rect(fill = "#FAFAFA", color = NA),
    plot.background = element_rect(fill = "white", color = NA)
  )
```

### Gráfico de violín

```{r}
#| code-fold: true
#| fig-width: 7
#| fig-align: center

ggplot(data = datos, aes(x = "", y = hogares_con_jefatura_femenina)) +
    geom_violin(fill = "#4A90E2", color = "#2C5F7A", alpha = 0.8,
    trim = FALSE,               # No recortar las colas
    scale = "width", width = 0.8, linewidth = 0.8) +
    geom_boxplot( width = 0.15, fill = "white", color = "#2C5F7A", alpha = 0.9,
    outlier.color = "#E74C3C", outlier.size = 1.5, outlier.alpha = 0.8, notch = FALSE) +
  stat_summary(fun = median, geom = "point", shape = 21, size = 3, fill = "white",
  color = "#2C5F7A", stroke = 1.5) +
  geom_jitter(alpha = 0.2, color = "#34495E", size = 0.8, width = 0.05) +
  scale_y_continuous(breaks = pretty_breaks(n = 8), labels = function(x) paste(x, "")) +
  labs(title = "Distribución de la Hogares con Jefatura Femenina", 
  subtitle = "Población del Estado de zacatecas",
  y = "No. de Hogares",
  x = "")+
  theme_bw()+
  theme(
    legend.title = element_text(size=13, face="bold"),
    legend.text = element_text(size=13),
    plot.title = element_text(size=15, face="bold"),
    plot.subtitle = element_text(size=13),
    axis.text.x=element_text(size=12),
    axis.text.y=element_text(size=12),
    axis.title.x = element_text(face="bold", size=13),
    axis.title.y = element_text(face="bold", size=13),
    panel.grid.major.y = element_line(color = "#ECF0F1", linewidth = 0.5,
      linetype = "dashed"),
    panel.grid.minor.y = element_blank(),
    panel.grid.major.x = element_blank(),
    panel.background = element_rect(fill = "#FAFAFA", color = NA),
    plot.background = element_rect(fill = "white", color = NA)
  )
  
```

### Q-Q Plot (comparación de cuantiles)

```{r}
#| code-fold: true
#| fig-width: 7
#| fig-align: center


# Q-Q Plot básico para normalidad
ggplot(data = datos, aes(sample = hogares_con_jefatura_femenina)) +
    stat_qq(color = "#4A90E2", size = 2, alpha = 0.7) +
    stat_qq_line(color = "#E74C3C", linewidth = 1, linetype = "dashed") +
    scale_x_continuous(name = "Cuantiles Teóricos (Distribución Normal)",
    breaks = pretty_breaks(n = 6)) +
    scale_y_continuous(name = "Cuantiles Muestrales (Hogares con Jefatura Femenina)",
    breaks = pretty_breaks(n = 6),
    labels = function(x) paste(x, "")) +
    labs(title = "Gráfico Q-Q para Normalidad",
    subtitle = "Hogares con Jefatura Femenina - Población zacatecas") +
    theme_bw()+
    theme(
    legend.title = element_text(size=13, face="bold"),
    legend.text = element_text(size=13),
    plot.title = element_text(size=15, face="bold"),
    plot.subtitle = element_text(size=13),
    axis.text.x=element_text(size=12),
    axis.text.y=element_text(size=12),
    axis.title.x = element_text(face="bold", size=13),
    axis.title.y = element_text(face="bold", size=13),
    panel.grid.major.y = element_line(color = "#ECF0F1", linewidth = 0.5,
      linetype = "dashed"),
    panel.grid.minor.y = element_blank(),
    panel.grid.major.x = element_blank(),
    panel.background = element_rect(fill = "#FAFAFA", color = NA),
    plot.background = element_rect(fill = "white", color = NA)
  )
  


```

### Dot Plot (Gráfico de puntos)

```{r}
#| code-fold: true
#| fig-width: 7
#| fig-height: 16
#| fig-align: center

ggplot(data = datos, aes(x = hogares_con_jefatura_femenina, y = reorder(NOMGEO, hogares_con_jefatura_femenina))) +
  geom_point(color = "#4A90E2", size = 3, alpha = 0.8) +
  geom_segment(aes(x = 0, xend = hogares_con_jefatura_femenina, y = NOMGEO, yend = NOMGEO),
    color = "#BDC3C7", size = 0.5, alpha = 0.7) +
  scale_x_continuous(
    name = "No. de Hogares",
    breaks = pretty_breaks(n = 6),
    expand = expansion(mult = c(0, 0.1))) +
  scale_y_discrete(
    name = "Municipios",
    expand = expansion(mult = c(0.01, 0.01))
  ) +
  labs(
    title = "Dot Plot - Hogares con Jefatura Femenina por Municipio",
    subtitle = "Estado de zacatecas") +
  theme_bw()+
    theme(
    legend.title = element_text(size=13, face="bold"),
    legend.text = element_text(size=13),
    plot.title = element_text(size=15, face="bold"),
    plot.subtitle = element_text(size=13),
    axis.text.x=element_text(size=12),
    axis.text.y=element_text(size=9),
    axis.title.x = element_text(face="bold", size=13),
    axis.title.y = element_text(face="bold", size=13),
    panel.grid.major.y = element_line(color = "#ECF0F1", linewidth = 0.5,
      linetype = "dashed"),
    panel.grid.minor.y = element_blank(),
    panel.grid.major.x = element_blank(),
    panel.background = element_rect(fill = "#FAFAFA", color = NA),
    plot.background = element_rect(fill = "white", color = NA)
  )

```

## Relación de Dependencia {.tabset}

La relación de dependencia es un indicador demográfico del INEGI que mide la carga que una población potencialmente inactiva (menores de 15 años y mayores de 64) representa para la población en edad productiva (de 15 a 64 años). Se calcula como el número de personas no productivas por cada cien personas productivas, siendo un indicador clave de la composición de la estructura por edad de una población.

### Mapa Temático

```{r}
#| code-fold: true
#| fig-width: 8
#| fig-align: center


ggplot(datos) +
  geom_sf(aes(fill = relacion_de_dependencia), color = "white", size = 0.1) +
  scale_fill_viridis_c(
    name = "Relación de Dependencia"
  ) +
  labs(
    title = "Relación de Dependencia de los Municipios de zacatecas",
    caption = "Fuente: INEGI - Marco Geoestadístico"
  ) +
  theme_void() +
  theme(
    plot.title = element_text(size = 16, face = "bold"),
    plot.subtitle = element_text(size = 12),
    plot.caption = element_text(size = 10),
    legend.position = "right"
  )

```

### Histograma

```{r}
#| code-fold: true
#| fig-width: 7
#| fig-align: center

ggplot(datos) +
  geom_histogram(aes(relacion_de_dependencia), color="black", fill = "olivedrab", boundary=min(datos$relacion_de_dependencia), binwidth = 2) +
  labs(
    title = "Distribución de la Relación de Dendencia",
    x = "Relación de Dependencia", y = "Frecuencia"
  ) +
  theme_bw()+
  theme(
    legend.title = element_text(size=13, face="bold"),
    legend.text = element_text(size=13),
    plot.title = element_text(size=15, face="bold"),
    plot.subtitle = element_text(size=13),
    axis.text.x=element_text(size=12),
    axis.text.y=element_text(size=12),
    axis.title.x = element_text(face="bold", size=13),
    axis.title.y = element_text(face="bold", size=13)
  )

```

### Gráfica de densidad

```{r}
#| code-fold: true
#| fig-width: 7
#| fig-align: center

ggplot(datos) +
  geom_density(aes(relacion_de_dependencia), color="black", fill = "firebrick", alpha=0.6) +
  labs(
    title = "Distribución de la Relación de Dependencia",
    x = "Relación de Dependencia", y = "Densidad"
  ) +
  theme_bw()+
  theme(
    legend.title = element_text(size=13, face="bold"),
    legend.text = element_text(size=13),
    plot.title = element_text(size=15, face="bold"),
    plot.subtitle = element_text(size=13),
    axis.text.x=element_text(size=12),
    axis.text.y=element_text(size=12),
    axis.title.x = element_text(face="bold", size=13),
    axis.title.y = element_text(face="bold", size=13)
  )


```

### Boxplot

```{r}
#| code-fold: true
#| fig-width: 7
#| fig-align: center

ggplot(data = datos, aes(x = "", y = relacion_de_dependencia)) +
    geom_boxplot(
    fill = "#4A70E2",           # Color de relleno
    color = "#2C2F7A",          # Color del borde más oscuro
    alpha = 0.8,                # Transparencia
    outlier.color = "#E74C3C",  # Color rojo para outliers
    outlier.size = 2.5,         # Tamaño de outliers
    outlier.alpha = 0.7,        # Transparencia de outliers
    width = 0.5,                # Ancho del boxplot
    notch = TRUE,               # Muescas para intervalo de confianza
    notchwidth = 0.7            # Ancho de las muescas
  ) +
  geom_jitter(alpha = 0.3, color = "#34495E", size = 1.5, width = 0.1) +
  scale_y_continuous(breaks = pretty_breaks(n = 8), labels = function(x) paste(x, "%")) +
  labs(title = "Distribución de la Relación de Dependencia", 
  subtitle = "Población del Estado de zacatecas",
  y = "Relación de Dependencia",
  x = "")+
  theme_bw()+
  theme(
    legend.title = element_text(size=13, face="bold"),
    legend.text = element_text(size=13),
    plot.title = element_text(size=15, face="bold"),
    plot.subtitle = element_text(size=13),
    axis.text.x=element_text(size=12),
    axis.text.y=element_text(size=12),
    axis.title.x = element_text(face="bold", size=13),
    axis.title.y = element_text(face="bold", size=13),
    panel.grid.major.y = element_line(color = "#ECF0F1", linewidth = 0.5,
      linetype = "dashed"),
    panel.grid.minor.y = element_blank(),
    panel.grid.major.x = element_blank(),
    panel.background = element_rect(fill = "#FAFAFA", color = NA),
    plot.background = element_rect(fill = "white", color = NA)
  )
```

### Gráfico de violín

```{r}
#| code-fold: true
#| fig-width: 7
#| fig-align: center

ggplot(data = datos, aes(x = "", y = relacion_de_dependencia)) +
    geom_violin(fill = "#4A90E2", color = "#2C5F7A", alpha = 0.8,
    trim = FALSE,               # No recortar las colas
    scale = "width", width = 0.8, linewidth = 0.8) +
    geom_boxplot( width = 0.15, fill = "white", color = "#2C5F7A", alpha = 0.9,
    outlier.color = "#E74C3C", outlier.size = 1.5, outlier.alpha = 0.8, notch = FALSE) +
  stat_summary(fun = median, geom = "point", shape = 21, size = 3, fill = "white",
  color = "#2C5F7A", stroke = 1.5) +
  geom_jitter(alpha = 0.2, color = "#34495E", size = 0.8, width = 0.05) +
  scale_y_continuous(breaks = pretty_breaks(n = 8), labels = function(x) paste(x, "%")) +
  labs(title = "Distribución de la Relación de Dependencia", 
  subtitle = "Población del Estado de zacatecas",
  y = "Relación de Dependencia",
  x = "")+
  theme_bw()+
  theme(
    legend.title = element_text(size=13, face="bold"),
    legend.text = element_text(size=13),
    plot.title = element_text(size=15, face="bold"),
    plot.subtitle = element_text(size=13),
    axis.text.x=element_text(size=12),
    axis.text.y=element_text(size=12),
    axis.title.x = element_text(face="bold", size=13),
    axis.title.y = element_text(face="bold", size=13),
    panel.grid.major.y = element_line(color = "#ECF0F1", linewidth = 0.5,
      linetype = "dashed"),
    panel.grid.minor.y = element_blank(),
    panel.grid.major.x = element_blank(),
    panel.background = element_rect(fill = "#FAFAFA", color = NA),
    plot.background = element_rect(fill = "white", color = NA)
  )
  
```

### Q-Q Plot (comparación de cuantiles)

```{r}
#| code-fold: true
#| fig-width: 7
#| fig-align: center


# Q-Q Plot básico para normalidad
ggplot(data = datos, aes(sample = relacion_de_dependencia)) +
    stat_qq(color = "#4A90E2", size = 2, alpha = 0.7) +
    stat_qq_line(color = "#E74C3C", linewidth = 1, linetype = "dashed") +
    scale_x_continuous(name = "Cuantiles Teóricos (Distribución Normal)",
    breaks = pretty_breaks(n = 6)) +
    scale_y_continuous(name = "Cuantiles Muestrales (Relacion de dependencia)",
    breaks = pretty_breaks(n = 6),
    labels = function(x) paste(x, "%")) +
    labs(title = "Gráfico Q-Q para Normalidad",
    subtitle = "Relacion de dependencia - Población zacatecas") +
    theme_bw()+
    theme(
    legend.title = element_text(size=13, face="bold"),
    legend.text = element_text(size=13),
    plot.title = element_text(size=15, face="bold"),
    plot.subtitle = element_text(size=13),
    axis.text.x=element_text(size=12),
    axis.text.y=element_text(size=12),
    axis.title.x = element_text(face="bold", size=13),
    axis.title.y = element_text(face="bold", size=13),
    panel.grid.major.y = element_line(color = "#ECF0F1", linewidth = 0.5,
      linetype = "dashed"),
    panel.grid.minor.y = element_blank(),
    panel.grid.major.x = element_blank(),
    panel.background = element_rect(fill = "#FAFAFA", color = NA),
    plot.background = element_rect(fill = "white", color = NA)
  )
  


```

### Dot Plot (Gráfico de puntos)

```{r}
#| code-fold: true
#| fig-width: 7
#| fig-height: 16
#| fig-align: center

ggplot(data = datos, aes(x = relacion_de_dependencia, y = reorder(NOMGEO, relacion_de_dependencia))) +
  geom_point(color = "#4A90E2", size = 3, alpha = 0.8) +
  geom_segment(aes(x = 0, xend = relacion_de_dependencia, y = NOMGEO, yend = NOMGEO),
    color = "#BDC3C7", size = 0.5, alpha = 0.7) +
  scale_x_continuous(
    name = "Relación de Dependencia",
    breaks = pretty_breaks(n = 6),
    expand = expansion(mult = c(0, 0.1))) +
  scale_y_discrete(
    name = "Municipios",
    expand = expansion(mult = c(0.01, 0.01))
  ) +
  labs(
    title = "Dot Plot - Relación de Dependencia por Municipio",
    subtitle = "Estado de zacatecas") +
  theme_bw()+
    theme(
    legend.title = element_text(size=13, face="bold"),
    legend.text = element_text(size=13),
    plot.title = element_text(size=15, face="bold"),
    plot.subtitle = element_text(size=13),
    axis.text.x=element_text(size=12),
    axis.text.y=element_text(size=9),
    axis.title.x = element_text(face="bold", size=13),
    axis.title.y = element_text(face="bold", size=13),
    panel.grid.major.y = element_line(color = "#ECF0F1", linewidth = 0.5,
      linetype = "dashed"),
    panel.grid.minor.y = element_blank(),
    panel.grid.major.x = element_blank(),
    panel.background = element_rect(fill = "#FAFAFA", color = NA),
    plot.background = element_rect(fill = "white", color = NA)
  )

```

## Viviendas particulares habitadas con energia Eléctrica {.tabset}
 
Son hogares, o partes de ellos, donde vive gente y que cuentan con un suministro de electricidad, sin importar su origen, ya sea de la red pública u otras fuentes como la solar. Esta definición se usa para clasificar las viviendas en censos y encuestas, diferenciándolas de las que carecen de este servicio básico. 

### Mapa temático

```{r}
#| code-fold: true
#| fig-width: 8
#| fig-align: center


ggplot(datos) +
  geom_sf(aes(fill = viviendas_particulares_habitadas_que_disponen_de_energia_electrica), color = "white", size = 0.1) +
  scale_fill_viridis_c(
    name = "Viviendas particulares habitadas con energia Eléctrica"
  ) +
  labs(
    title = "Viviendas particulares habitadas con energia Eléctrica de los Municipios de zacatecas",
    caption = "Fuente: INEGI - Marco Geoestadístico"
  ) +
  theme_void() +
  theme(
    plot.title = element_text(size = 16, face = "bold"),
    plot.subtitle = element_text(size = 12),
    plot.caption = element_text(size = 10),
    legend.position = "right"
  )

```

### Histograma

```{r}
#| code-fold: true
#| fig-width: 7
#| fig-align: center

ggplot(datos) +
  geom_histogram(aes(viviendas_particulares_habitadas_que_disponen_de_energia_electrica), color="black", fill = "olivedrab", boundary=min(datos$viviendas_particulares_habitadas_que_disponen_de_energia_electrica), binwidth = 2000) +
  labs(
    title = "Distribución de las Viviendas particulares habitadas con ergia Eléctrica",
    x = "No. de Viviendas", y = "Frecuencia"
  ) +
  theme_bw()+
  theme(
    legend.title = element_text(size=13, face="bold"),
    legend.text = element_text(size=13),
    plot.title = element_text(size=15, face="bold"),
    plot.subtitle = element_text(size=13),
    axis.text.x=element_text(size=12),
    axis.text.y=element_text(size=12),
    axis.title.x = element_text(face="bold", size=13),
    axis.title.y = element_text(face="bold", size=13)
  )

```

### Gráfica de densidad

```{r}
#| code-fold: true
#| fig-width: 7
#| fig-align: center

ggplot(datos) +
  geom_density(aes(viviendas_particulares_habitadas_que_disponen_de_energia_electrica), color="black", fill = "firebrick", alpha=0.6) +
  labs(
    title = "Distribución de las Viviendas particulares habitadas con energia Eléctrica",
    x = "No. de Viviendas", y = "Densidad"
  ) +
  theme_bw()+
  theme(
    legend.title = element_text(size=13, face="bold"),
    legend.text = element_text(size=13),
    plot.title = element_text(size=15, face="bold"),
    plot.subtitle = element_text(size=13),
    axis.text.x=element_text(size=12),
    axis.text.y=element_text(size=12),
    axis.title.x = element_text(face="bold", size=13),
    axis.title.y = element_text(face="bold", size=13)
  )


```

### Boxplot

```{r}
#| code-fold: true
#| fig-width: 7
#| fig-align: center

ggplot(data = datos, aes(x = "", y = viviendas_particulares_habitadas_que_disponen_de_energia_electrica)) +
    geom_boxplot(
    fill = "#4A90E2",           # Color de relleno
    color = "#2C5F7A",          # Color del borde más oscuro
    alpha = 0.8,                # Transparencia
    outlier.color = "#E74C3C",  # Color rojo para outliers
    outlier.size = 2.5,         # Tamaño de outliers
    outlier.alpha = 0.7,        # Transparencia de outliers
    width = 0.5,                # Ancho del boxplot
    notch = TRUE,               # Muescas para intervalo de confianza
    notchwidth = 0.7            # Ancho de las muescas
  ) +
  geom_jitter(alpha = 0.3, color = "#34495E", size = 1.5, width = 0.1) +
  scale_y_continuous(breaks = pretty_breaks(n = 8), labels = function(x) paste(x, "")) +
  labs(title = "Distribución de la Viviendas particulares habitadas con energia Eléctrica", 
  subtitle = "Población del Estado de zacatecas",
  y = "No. de Viviendas",
  x = "")+
  theme_bw()+
  theme(
    legend.title = element_text(size=13, face="bold"),
    legend.text = element_text(size=13),
    plot.title = element_text(size=15, face="bold"),
    plot.subtitle = element_text(size=13),
    axis.text.x=element_text(size=12),
    axis.text.y=element_text(size=12),
    axis.title.x = element_text(face="bold", size=13),
    axis.title.y = element_text(face="bold", size=13),
    panel.grid.major.y = element_line(color = "#ECF0F1", linewidth = 0.5,
      linetype = "dashed"),
    panel.grid.minor.y = element_blank(),
    panel.grid.major.x = element_blank(),
    panel.background = element_rect(fill = "#FAFAFA", color = NA),
    plot.background = element_rect(fill = "white", color = NA)
  )
```

### Gráfico de violín

```{r}
#| code-fold: true
#| fig-width: 7
#| fig-align: center

ggplot(data = datos, aes(x = "", y = viviendas_particulares_habitadas_que_disponen_de_energia_electrica)) +
    geom_violin(fill = "#4A90E2", color = "#2C5F7A", alpha = 0.8,
    trim = FALSE,               # No recortar las colas
    scale = "width", width = 0.8, linewidth = 0.8) +
    geom_boxplot( width = 0.15, fill = "white", color = "#2C5F7A", alpha = 0.9,
    outlier.color = "#E74C3C", outlier.size = 1.5, outlier.alpha = 0.8, notch = FALSE) +
  stat_summary(fun = median, geom = "point", shape = 21, size = 3, fill = "white",
  color = "#2C5F7A", stroke = 1.5) +
  geom_jitter(alpha = 0.2, color = "#34495E", size = 0.8, width = 0.05) +
  scale_y_continuous(breaks = pretty_breaks(n = 8), labels = function(x) paste(x, " ")) +
  labs(title = "Distribución de la Viviendas particulares habitadas con energia Eléctrica", 
  subtitle = "Población del Estado de zacatecas",
  y = "No. de Viviendas",
  x = "")+
  theme_bw()+
  theme(
    legend.title = element_text(size=13, face="bold"),
    legend.text = element_text(size=13),
    plot.title = element_text(size=15, face="bold"),
    plot.subtitle = element_text(size=13),
    axis.text.x=element_text(size=12),
    axis.text.y=element_text(size=12),
    axis.title.x = element_text(face="bold", size=13),
    axis.title.y = element_text(face="bold", size=13),
    panel.grid.major.y = element_line(color = "#ECF0F1", linewidth = 0.5,
      linetype = "dashed"),
    panel.grid.minor.y = element_blank(),
    panel.grid.major.x = element_blank(),
    panel.background = element_rect(fill = "#FAFAFA", color = NA),
    plot.background = element_rect(fill = "white", color = NA)
  )
  
```

### Q-Q Plot (comparación de cuantiles)

```{r}
#| code-fold: true
#| fig-width: 7
#| fig-align: center


# Q-Q Plot básico para normalidad
ggplot(data = datos, aes(sample = viviendas_particulares_habitadas_que_disponen_de_energia_electrica)) +
    stat_qq(color = "#4A90E2", size = 2, alpha = 0.7) +
    stat_qq_line(color = "#E74C3C", linewidth = 1, linetype = "dashed") +
    scale_x_continuous(name = "Cuantiles Teóricos (Distribución Normal)",
    breaks = pretty_breaks(n = 6)) +
    scale_y_continuous(name = "Cuantiles Muestrales (Viviendas particulares habitadas con energia Eléctrica)",
    breaks = pretty_breaks(n = 6),
    labels = function(x) paste(x, " ")) +
    labs(title = "Gráfico Q-Q para Normalidad",
    subtitle = "Viviendas particulares habitadas con energia Eléctrica - Población zacatecas") +
    theme_bw()+
    theme(
    legend.title = element_text(size=13, face="bold"),
    legend.text = element_text(size=13),
    plot.title = element_text(size=15, face="bold"),
    plot.subtitle = element_text(size=13),
    axis.text.x=element_text(size=12),
    axis.text.y=element_text(size=12),
    axis.title.x = element_text(face="bold", size=13),
    axis.title.y = element_text(face="bold", size=13),
    panel.grid.major.y = element_line(color = "#ECF0F1", linewidth = 0.5,
      linetype = "dashed"),
    panel.grid.minor.y = element_blank(),
    panel.grid.major.x = element_blank(),
    panel.background = element_rect(fill = "#FAFAFA", color = NA),
    plot.background = element_rect(fill = "white", color = NA)
  )
  


```

### Dot Plot (Gráfico de puntos)

```{r}
#| code-fold: true
#| fig-width: 7
#| fig-height: 16
#| fig-align: center

ggplot(data = datos, aes(x = viviendas_particulares_habitadas_que_disponen_de_energia_electrica, y = reorder(NOMGEO, viviendas_particulares_habitadas_que_disponen_de_energia_electrica))) +
  geom_point(color = "#4A90E2", size = 3, alpha = 0.8) +
  geom_segment(aes(x = 0, xend = viviendas_particulares_habitadas_que_disponen_de_energia_electrica, y = NOMGEO, yend = NOMGEO),
    color = "#BDC3C7", size = 0.5, alpha = 0.7) +
  scale_x_continuous(
    name = "No. de Viviendas",
    breaks = pretty_breaks(n = 6),
    expand = expansion(mult = c(0, 0.1))) +
  scale_y_discrete(
    name = "Municipios",
    expand = expansion(mult = c(0.01, 0.01))
  ) +
  labs(
    title = "Dot Plot - Viviendas particulares habitadas con energia Eléctrica por Municipio",
    subtitle = "Estado de zacatecas") +
  theme_bw()+
    theme(
    legend.title = element_text(size=13, face="bold"),
    legend.text = element_text(size=13),
    plot.title = element_text(size=15, face="bold"),
    plot.subtitle = element_text(size=13),
    axis.text.x=element_text(size=12),
    axis.text.y=element_text(size=9),
    axis.title.x = element_text(face="bold", size=13),
    axis.title.y = element_text(face="bold", size=13),
    panel.grid.major.y = element_line(color = "#ECF0F1", linewidth = 0.5,
      linetype = "dashed"),
    panel.grid.minor.y = element_blank(),
    panel.grid.major.x = element_blank(),
    panel.background = element_rect(fill = "#FAFAFA", color = NA),
    plot.background = element_rect(fill = "white", color = NA)
  )

```
